ACORDAO-COMPLETO-2426119

ACÓRDÃO 10240/2020 ATA 33/2020 - SEGUNDA CÂMARA

VISTO, relatado e discutido o monitoramento das medidas adotadas pela Universidade Federal do Rio de Janeiro para cumprir as disposições do Acórdão 11908/2016-TCU-Segunda Câmara, que considerou ilegais os atos de concessão de aposentadoria aos interessados acima elencados.
	ACORDAM os ministros do Tribunal de Contas da União, reunidos em sessão da 2ª Câmara, ante as razões expostas pela relatora, e com fundamento nos arts. 39, inciso II, da Lei 8.443/1992, 259, inciso II, e 262, § 2º, do Regimento Interno e 19, § 3º, da Instrução Normativa-TCU 78/2018, em:
9.1. reiterar as determinações contidas no Acórdão 11908/2016-TCU-Segunda Câmara à Universidade Federal do Rio de Janeiro, com o alerta sobre a possibilidade de aplicação de multa por reincidência no descumprimento de determinação deste Tribunal (art. 58, inciso VII, da Lei 8.443/1992) , para que a entidade:
9.1.1. cesse, imediatamente, os pagamentos decorrentes da parcela de 3,17% nos proventos de Luiz Carlos Batista Crespo, Maria Alice Dale Munhoz e Maria Del Carmem Perez Quintas, sob pena de ressarcimento das quantias pagas indevidamente e responsabilização solidária da autoridade competente (subitem 9.3.1) ;
9.1.2. encaminhe a este Tribunal, no prazo de 30 (trinta) dias, a contar da notificação desta deliberação, comprovantes das datas em que os interessados tomaram conhecimento daquele acórdão (subitem 9.3.3) ;
9.1.3. emita novos atos em favor dos interessados, com supressão das irregularidades verificadas inicialmente, e os submeta ao TCU, para nova apreciação, no mesmo prazo de 30 (trinta) dias, a contar da notificação desta deliberação (subitem 9.3.4) .
9.2. remeter ao TC Processo 029.491/2020-7 - processo autuado em atendimento ao subitem 9.3 do Acórdão 6209/2020-TCU-Segunda Câmara - a análise das propostas contidas nas alíneas "b" a "d" do item 18 da instrução reproduzida no relatório desta deliberação, devendo a Secretaria de Fiscalização de Pessoal adotar as providências necessárias para tanto;
9.3. dar ciência desta deliberação aos interessados e à Universidade Federal do Rio de Janeiro.

Monitoramento das medidas adotadas pela Universidade Federal do Rio de Janeiro para cumprir as disposições de acórdão que considerou ilegais atos de concessão de aposentadoria a ex-servidores.

Segunda Câmara

Universidade Federal do Rio de Janeiro.

3. Interessados: Luiz Carlos Batista Crespo (CPF XXX.184.537-XX), Maria Alice Dale Munhoz (CPF XXX.731.657-XX) e Maria Del Carmem Perez Quintas (CPF XXX.193.967-XX).

13.1. Ministros presentes: Augusto Nardes (na Presidência), Aroldo Cedraz, Raimundo Carreiro e Ana Arraes (Relatora).
13.2. Ministros-Substitutos presentes: Marcos Bemquerer Costa e André Luís de Carvalho.

ACORDAO-COMPLETO-2452454

Acórdão de Relação 1984/2021 - Segunda Câmara

Acórdão de Relação

ANA ARRAES

Adoto como relatório a instrução da Secretaria de Fiscalização de Pessoal, que contou com a anuência de seu corpo dirigente e de representante do Ministério Público junto ao TCU (peças 55 a 57) :
"INTRODUÇÃO
1.	Trata-se de monitoramento do Acórdão 11908/2016-TCU-Segunda Câmara, proferido na Sessão de 8/11/2016, de relatoria da e. Ministra Ana Arraes (peça 8) , que considerou ilegais os atos de concessão de aposentadoria aos interessados acima elencados, em razão do pagamento de rubricas alusivas a planos econômicos baseadas em sentenças judiciais (URP - 26,05%, 28,86% e URV - 3,17%) . 
HISTÓRICO
2.	No âmbito da deliberação, foram feitas as seguintes determinações:
9.1. considerar ilegais os atos de aposentadoria de Luiz Carlos Batista Crespo, Maria Alice Dale Munhoz e Maria Del Carmem Quintas Monteiro e negar-lhes registro; 
9.2. dispensar a reposição das importâncias indevidamente recebidas de boa-fé pelos beneficiários até a data da notificação desta deliberação à unidade jurisdicionada; 
9.3. determinar à Universidade Federal do Rio de Janeiro que: 
9.3.1. cesse os pagamentos decorrentes dos atos impugnados, no prazo de 15 (quinze) dias a contar da ciência desta deliberação, sob pena de ressarcimento das quantias pagas indevidamente e responsabilização solidária da autoridade competente; 
9.3.2. comunique aos interessados a deliberação deste Tribunal e os alerte de que o efeito suspensivo proveniente da eventual interposição de recursos junto ao TCU não os eximirá da devolução dos valores indevidamente recebidos após a notificação, em caso de não provimento dos apelos; 
9.3.3. encaminhe a este Tribunal, no prazo de 30 (trinta) dias a partir da ciência deste acórdão, por cópia, comprovante da data em que os interessados tomaram conhecimento desta deliberação; e 
9.3.4. emita novos atos, em que sejam suprimidas as irregularidades verificadas, e submeta-os ao TCU, para nova apreciação, no prazo de 30 (trinta) dias a contar da ciência desta deliberação.
3.	Devidamente comunicada da decisão (peças 11-14) , a unidade jurisdicionada não se manifestou nos autos.
4.	Monitoramento iniciado por esta unidade técnica em 20/3/2019 (peça 22) verificou a exclusão das parcelas relativas aos índices de 26,05% e 28,86% dos contracheques dos interessados, contudo permanecia sendo paga a parcela relativa à URV, no valor de R$ 65,03, nos proventos de Luiz Carlos Batista Crespo, no valor de R$ 68,23, nos proventos de Maria Alice Dale Munhoz, e no valor de R$ 96,68, nos proventos de Maria Del Carmen Perez Quintas Monteiro. Além disso, foram enviados novos atos de aposentadoria, todos com impropriedades. Foi então proposta realização de diligência à Universidade.
5.	Realizada a diligência (peças 24-25) , a UFRJ solicitou prorrogação de prazo (peça 26) , autorizada por 60 dias (peça 27) , contudo não houve nova manifestação da jurisdicionada.  
6.	Novo monitoramento realizado em 9/3/2020 (peça 36) verificou que permanecia sendo a parcela relativa à URV, no valor de R$ 65,03, nos proventos de Luiz Carlos Batista Crespo, no valor de R$ 68,23, nos proventos de Maria Alice Dale Munhoz, e no valor de R$ 96,68, nos proventos de Maria Del Carmen Perez Quintas Monteiro e que havia novos atos em favor dos inativos, contudo todos com as parcelas irregulares. Foi então proposta audiência do gestor responsável à época do Acórdão Sr. André Luiz Chagas Pereira, Pró-Reitor de Pessoal da UFRJ, para que apresentasse suas razões de justificativa para descumprimento do Acórdão em questão. 
7.	Realizada a audiência (peças 39-40) , o Sr. André Luiz Chagas Pereira justificou especialmente que (peça 41) :
Inicialmente, é importante esclarecer que não houve qualquer omissão por parte do servidor. Sobre o ponto, registra-se que, quando recebidos os ofícios pela UFRJ, o servidor não estava mais no cargo de Pró-Reitor de Pessoal, tendo em vista que fora exonerado do referido cargo através da Portaria nº 7.673, de 5 de agosto de 2016, publicada no DOU Nº 151, de 8 de agosto de 2016, conforme documento (anexo 1) , acostado ao presente requerimento. Logo, considerando que já não atuava como Pró-Reitor de Pessoal, não cabia ao servidor a decisão de cumprir as diligências deste Tribunal proferidas nos respectivos ofícios, dado que esta decisão estava diretamente relacionada à competência e à atribuição dos gestores da Administração.
Não houve, portanto, qualquer omissão ou que pudesse se caracterizar como conduta culposa, tampouco dolosa do servidor, consoante ao fato de que não possuía atribuição de gestão com poderes de decidir o cumprimento de diligências.
...
REQUER: 
a. seja a presente peça de razões de justificativa recebida e processada na formada lei e do Regimento Interno da Corte; 
b. seja facultada a produção de outras provas, sobretudo a prova documental a ser posteriormente juntada, se necessário for visando ao pleno esclarecimento da verdade e à realização da ampla defesa, inclusive manifestação complementar; 
c. sejam acolhidas as razões para o fim de absolver o servidor quanto às imputações contidas na audiência, por ser medida de inteira justiça e prática de um bom direito.
8.	Em análise às justificativas apresentadas pelo ex-gestor (peça 44) , concluiu-se que a audiência deveria ser encaminhada ao Sr. Agnaldo Fernandes, Pró-Reitor de Pessoal da UFRJ, para que apresentasse suas razões de justificativa para descumprimento do Acórdão, especificamente sobre a manutenção da parcela relativa à URV, no valor de R$ 65,03, nos proventos de Luiz Carlos Batista Crespo, no valor de R$ 68,23, nos proventos de Maria Alice Dale Munhoz, e no valor de R$ 96,68, nos proventos de Maria Del Carmen Perez Quintas Monteiro, e sobre o envio de novos atos em favor dos inativos, livres das irregularidades apontadas.
9.	Realizada a audiência (peças 47-48) , o Sr. Agnaldo Fernandes não se manifestou nos autos.
EXAME TÉCNICO
10.	Pesquisa realizada ao sistema Siape/A3P (peça 50) demonstra que a parcela de URV permanece sendo paga aos inativos, no valor de R$ 65,03, nos proventos de Luiz Carlos Batista Crespo, no valor de R$ 68,23, nos proventos de Maria Alice Dale Munhoz, e no valor de R$ 96,68, nos proventos de Maria Del Carmen Perez Quintas Monteiro.
11.	Consulta ao sistema e-Pessoal (peças 51-53) também aponta que o descumprimento permanece com a ausência de envio de novos atos em favor dos interessados, livres das irregularidades apontadas, exceto o ato de Luiz Carlos Batista Crespo, em andamento no TC Processo 015.707/2020-2, em que ainda consta a parcela irregular de URP.
Análise das razões de justificativas
12.	Conforme instrução anterior (peça 44) , o Sr. André Luiz Chagas Pereira, ex-Pró-Reitor de Pessoal da Universidade, foi exonerado do referido cargo em 5/8/2016 (peça 41, p. 3) , e o Acórdão 11908/2016-TCU-Segunda Câmara (peça 8) , foi proferido apenas na Sessão de 8/11/2016, não sendo assim cabível falar-se em responsabilidade desse gestor.
13.	À época do Acórdão ora monitorado, o gestor em questão era o Sr. Agnaldo Fernandes (peça 41, p. 3) , que se manteve silente, não atendendo à audiência, sobre as justificativas para descumprimento da referida determinação.
14.	Sendo assim, propõe-se que as razões de justificativas apresentadas pelo Sr. André Luiz Chagas Pereira, ex-Pró-Reitor de Pessoal da UFRJ, sejam acolhidas, sem aplicação de multa. Além disso, propõe-se que o Sr. Agnaldo Fernandes, Pró-Reitor de Pessoal da UFRJ, seja considerado revel, por não atender à audiência no prazo devido, nos termos do art. 12, § 3º, da Lei 8.443/1992, com a aplicação da multa prevista no art. 58, inciso IV, da Lei 8.443/1992 e no art. 268, inciso VII, do Regimento Interno do Tribunal.
15.	Como o Acórdão 11908/2016-TCU-Segunda Câmara não foi devidamente cumprido, propõe-se que sejam determinados a exclusão da parcela de URV, no valor de R$ 65,03, nos proventos de Luiz Carlos Batista Crespo, no valor de R$ 68,23, nos proventos de Maria Alice Dale Munhoz, e no valor de R$ 96,68, nos proventos de Maria Del Carmen Perez Quintas Monteiro; a quantificação e devolução dos valores recebidos indevidamente pelos inativos, desde a ciência do Acórdão em questão; e ainda o envio de novos atos de aposentadoria, livres das irregularidades apontadas.
CONCLUSÃO
16.	Com base nas informações prestadas pelo gestor e naquelas extraídas dos sistemas Siape/A3P e e-Pessoal, considera-se que as determinações constantes do Acórdão 11908/2016-TCU-Segunda Câmara foram parcialmente cumpridas pela Universidade Federal do Rio de Janeiro, propondo-se que sejam determinados a exclusão da parcela de URV, no valor de R$ 65,03, nos proventos de Luiz Carlos Batista Crespo, no valor de R$ 68,23, nos proventos de Maria Alice Dale Munhoz, e no valor de R$ 96,68, nos proventos de Maria Del Carmen Perez Quintas Monteiro; a quantificação e devolução dos valores recebidos indevidamente pelos inativos, desde a ciência do Acórdão em questão; e ainda o envio de novos atos de aposentadoria, livres das irregularidades apontadas.
17.	Propõe-se também que as razões de justificativas apresentadas pelo Sr. André Luiz Chagas Pereira, ex-Pró-Reitor de Pessoal da UFRJ, sejam acolhidas, sem aplicação de multa. Além disso, propõe-se que o Sr. Agnaldo Fernandes, Pró-Reitor de Pessoal da UFRJ, seja considerado revel, por não atender à audiência no prazo devido, nos termos do art. 12, § 3º, da Lei 8.443/1992, com a aplicação da multa prevista no art. 58, inciso IV, da Lei 8.443/1992 e no art. 268, inciso VII, do Regimento Interno do Tribunal.
PROPOSTA DE ENCAMINHAMENTO
18.	Em face do exposto, remetam-se os autos à consideração superior propondo-se: 
a)	acolher, nos termos do § 2º, do art. 250 do Regimento Interno do TCU, as razões de justificativa apresentadas pelo Sr. Andre Luiz Chagas Pereira (CPF XXX.660.357-XX) , ex-Pró-Reitor de Pessoal da Universidade Federal do Rio de Janeiro;
b) 	considerar revel, nos termos do art. 12, § 3º, da Lei 8.443/1992, o Sr. Agnaldo Fernandes Silva (CPF XXX.001.337-XX) , Pró-reitor da Universidade Federal do Rio de Janeiro, pelo descumprimento do Acórdão 11908/2016-TCU-Segunda Câmara, de relatoria da e. Ministra Ana Arraes;
c) 	aplicar ao responsável a multa prevista no art. 58, inciso IV, da Lei 8.443/1992 e no art. 268, inciso VII, do Regimento Interno do Tribunal;
d) 	com base no art. 28, incisos I e II, da Lei 8.443/1992:
d.1) 	determinar o desconto integral ou parcelado da dívida na remuneração do Sr. Agnaldo Fernandes Silva (CPF XXX.001.337-XX) , observados os limites impostos pela legislação pertinente e, em especial, o disposto no art. 46 da Lei 8.112/1990;
d.2) 	autorizar, desde já, a cobrança judicial da dívida, na hipótese de não atendimento das notificações, cumulada com a ineficácia dos descontos determinados no subitem anterior;
e) 	determinar à Universidade Federal do Rio de Janeiro, nos termos do artigo 4°, inciso I, da Resolução-TCU 315/2020, que:
e.1) 	exclua, imediatamente, a parcela relativa à URV (3,17%) dos proventos de Luiz Carlos Batista Crespo (CPF XXX.184.537-XX) , de Maria Alice Dale Munhoz (CPF XXX.731.657-XX) e de Maria Del Carmem Quintas Monteiro (CPF XXX.193.967-XX) , conforme Acórdão 11908/2016-TCU-Segunda Câmara, de relatoria da e. Ministra Ana Arraes;
e.2) 	no prazo de 30 (trinta) dias, sob pena de responsabilidade solidária da autoridade administrativa omissa e mediante prévia instauração de processo administrativo, apure o montante indevidamente recebido a título da parcela relativa à URV (3,17%) , por Luiz Carlos Batista Crespo (CPF XXX.184.537-XX) , Maria Alice Dale Munhoz (CPF XXX.731.657-XX) e Maria Del Carmem Quintas Monteiro (CPF XXX.193.967-XX) , desde a ciência do Acórdão 11908/2016-TCU-Segunda Câmara, até sua efetiva exclusão, promova sua restituição ao erário, nos termos do art. 46 da Lei 8.112/1990, e comprove ao Tribunal de Contas da União as medidas adotadas; e
e.3) 	no prazo de 30 (trinta) dias, envie novos atos de concessão de aposentadoria em favor de Luiz Carlos Batista Crespo (CPF XXX.184.537-XX) , de Maria Alice Dale Munhoz (CPF XXX.731.657-XX) e de Maria Del Carmem Quintas Monteiro (CPF XXX.193.967-XX) , livres das irregularidades apontadas nos autos, conforme Acórdão 11908/2016-TCU-Segunda Câmara."
	É o relatório.

não há.

Procuradora-geral Cristina Machado da Costa e Silva.

MONITORAMENTO DE DETERMINAÇÕES QUE OBJETIVARAM A EXCLUSÃO DE PARCELAS ILEGAIS DE PROVENTOS DE APOSENTADORIAS E EMISSÃO DE NOVOS ATOS. DESCUMPRIMENTO. REITERAÇÃO DAS DETERMINAÇÕES À UNIDADE JURISDICIONADA. DETERMINAÇÃO À SEFIP, COM O OBJETIVO DE VERIFICAR CASOS SEMELHANTES EM OUTROS PROCESSOS SOBRE O MESMO ASSUNTO.

APOSENTADORIA (APOS)

Secretaria de Fiscalização de Pessoal (Sefip).

Cuidam os autos de monitoramento do Acórdão 11908/2016-TCU-Segunda Câmara, de minha relatoria, que considerou ilegais os atos de concessão de aposentadoria a Luiz Carlos Batista Crespo, Maria Alice Dale Munhoz e Maria Del Carmem Perez Quintas, ex-servidores da Universidade Federal do Rio de Janeiro - UFRJ, em razão do pagamento de rubricas alusivas a planos econômicos baseado em sentenças judiciais (URP - 26,05%, 28,86% e URV - 3,17%) .
No âmbito do decisum, foram expedidas as seguintes determinações:
"9.3. determinar à Universidade Federal do Rio de Janeiro que:
9.3.1. cesse os pagamentos decorrentes dos atos impugnados, no prazo de 15 (quinze) dias a contar da ciência desta deliberação, sob pena de ressarcimento das quantias pagas indevidamente e responsabilização solidária da autoridade competente;
9.3.2. comunique aos interessados a deliberação deste Tribunal e os alerte de que o efeito suspensivo proveniente da eventual interposição de recursos junto ao TCU não os eximirá da devolução dos valores indevidamente recebidos após a notificação, em caso de não provimento dos apelos;
9.3.3. encaminhe a este Tribunal, no prazo de 30 (trinta) dias a partir da ciência deste acórdão, por cópia, comprovante da data em que os interessados tomaram conhecimento desta deliberação; 
9.3.4. emita novos atos, em que sejam suprimidas as irregularidades verificadas, e submeta-os ao TCU, para nova apreciação, no prazo de 30 (trinta) dias a contar da ciência desta deliberação."
A UFRJ foi notificada dessa decisão, mas não se manifestou.
Monitoramento iniciado pela Secretaria de Fiscalização de Pessoal - Sefip demonstrou que haviam sido excluídas as parcelas de 26,05% e de 28,86% dos proventos dos interessados, permanecendo, entretanto, o pagamento da relativa à URV (3,17%) . A unidade técnica também constatou que novos atos em favor dos ex-servidores haviam sido emitidos, mas esses continham impropriedades.
Realizou-se, então, diligência à universidade, para que se manifestasse sobre a exclusão das parcelas irregulares, o ressarcimento de valores recebidos indevidamente e o envio de novos atos em favor dos interessados, livres das irregularidades apontadas.
Apesar de a UFRJ ter solicitado prorrogação de prazo para adoção das providências necessárias para atendimento do acórdão - por intermédio do pró-reitor de Pessoal, Agnaldo Fernandes Silva -, a instituição não se manifestou.
Novo monitoramento realizado pela Sefip no início deste ano demonstrou que a parcela da URV continuava constando dos pagamentos de Luiz Carlos Batista Crespo, Maria Alice Dale Munhoz e Maria Del Carmem Perez Quintas e que, mais uma vez, novos atos em favor desses ex-servidores haviam sido emitidos, ainda contendo impropriedades.
Em razão disso, a unidade técnica realizou a audiência do ex-pró-reitor de Pessoal da universidade André Luiz Chagas Pereira, o qual comprovou ter sido exonerado em 5/8/2016, previamente à prolatação do Acórdão 11908/2016-TCU-Segunda Câmara.
Ato contínuo, a Sefip promoveu a audiência de Agnaldo Fernandes Silva, para que apresentasse suas justificativas perante a não exclusão da parcela de URV e o não envio de novos atos em favor dos interessados; no entanto, permaneceu silente.
Frente a tal panorama, o posicionamento uníssono da Sefip e da procuradora-geral Cristina Machado da Costa e Silva, representando o Ministério Público junto ao TCU, foi no sentido de aplicar multa ao responsável e expedir novas determinações à UFRJ para: (i) imediata exclusão da parcela referente à URV dos proventos dos interessados; (ii) adoção de providências para quantificação e ressarcimento dos valores pagos indevidamente, desde a ciência do acórdão monitorado; e (iii) envio de novos atos de concessão.
Peço vênias para divergir parcialmente dessa proposta. 
Apesar da exclusão das parcelas relativas aos índices de 26,05% e 28,86% dos proventos dos interessados, a inexistência de comprovantes de que a universidade tenha cumprido os dispositivos contidos nos subitens 9.3.2 e 9.3.3 do acórdão em tela me impede de acompanhar a proposta de determinar à universidade que realize o ressarcimento dos valores indevidamente pagos desde a ciência da decisão.
Esclareço, entretanto, que essa decisão não obsta que tal determinação seja feita por ocasião da apreciação definitiva do presente processo, oportunidade em que caberá avaliar, inclusive, a necessidade de responsabilização individual ou solidária dos gestores, consoante alerta contido no subitem 9.3.1 da mencionada decisão e as disposições do art. 262, § 1º, do Regimento Interno.
No que tange às demais determinações, conforme expliquei no voto condutor do Acórdão 6384/2020-TCU-Segunda Câmara, o cenário de processos de aposentadoria sob minha relatoria envolvendo a UFRJ que podem estar em situação similar à deste feito indica que seria mais conveniente reiterá-las e, por economia e racionalidade processual, e com o objetivo de propiciar avaliação sistêmica do assunto, fazer, em autos apartados de monitoramento, a audiência dos gestores, a fim de que apresentem suas razões de justificativa para a conduta reiterada de omissão em responder ofícios expedidos e de descumprimento de determinações deste Tribunal que visaram à exclusão de parcelas referentes a planos econômicos e à emissão de novos atos de aposentadoria, efetuadas em processos sob a minha relatoria.
Esse procedimento deve ser implementado caso a unidade técnica verifique, nas fichas financeiras atuais dos interessados nos processos em fase de monitoramento, que as parcelas impugnadas pelo TCU continuam a ser pagas.
No caso específico dos presentes autos, em que já foi promovida a audiência do pró-reitor de Pessoal da UFRJ, competirá à Sefip consolidar a análise no mencionado apartado, incluindo, ainda, a avaliação sobre a pertinência de adotar outras providências com o objetivo de garantir o integral atendimento das determinações.
A análise sobre a responsabilização de Agnaldo Fernandes Silva quanto ao não atendimento integral de determinações do TCU também deverá ocorrer, oportunamente, naquele apartado, o qual foi autuado sob o TC Processo 029.491/2020-7.
Diante disso, cabe também determinação à unidade técnica para que adote esses procedimentos, observando-se que isso não prejudica a reiteração, desde já, das determinações deste processo, haja vista ser imprescindível buscar o imediato cumprimento do deliberado e estar a autoridade competente também sujeita a multa por reincidência no descumprimento de determinação do Tribunal (art. 58, inciso VII, da Lei 8.443/1992) .
	Ante o exposto, acolho, em parte, os fundamentos da instrução como razões de decidir, com os acréscimos de proposições indicadas nesta peça, e VOTO por que o Tribunal adote a minuta de acórdão que submeto à consideração deste Colegiado.
TCU, Sala das Sessões Ministro Luciano Brandão Alves de Souza, em 22 de setembro de 2020.
ANA ARRAES 
Relatora